【裁判字號】    98,消債更,580
【裁判日期】    980731
【裁判案由】    聲請更生程序
【裁判全文】
臺灣高雄地方法院民事裁定           98年度消債更字第580號
    聲  請  人  甲○○
                            樓.
上列當事人因消費者債務清理條例事件聲請更生，本院裁定如下
：
    主  文
聲請駁回。
聲請費用由聲請人負擔。
    理  由
一、聲請意旨略以：聲請人前未曾依「中華民國銀行公會會員辦
    理消費金融案件無擔保債務協商機制」請求共同協商債務清
    償方案，後於消費者債務清理條例施行後乃向最大債權金融
    機構荷商荷蘭銀行申請協商而不成立；聲請人因消費借貸所
    負之債務合計新台幣（下同）979,562元，惟聲請人經營金
    屋數位印刷有限公司，因受經濟不景氣影嚮，每月所得僅
    20,000元，聲請人每月收入於扣除必要生活費用及扶養配偶
    子女後，確有不能清償債務之虞，而聲請人所負無擔保或無
    優先權之債務總額並未逾1, 200萬元，復未經法院裁定開始
    清算程序或宣告破產，爰依法聲請更生等語。
二、按「為使負債務之消費者得依本條例所定程序清理其債務，
    以調整其與債權人及其他利害關係人之權利義務關係，保障
    債權人之公平受償，謀求消費者經濟生活之更生及社會經濟
    之健全發展，特制定本條例。」「債務人不能清償債務或有
    不能清償之虞者，得依本條例所定更生或清算程序，清理其
    債務」，消費者債務清理條例第3 條定有明文；是消費者債
    務清理條例之立法目的在避免陷於經濟上困境之消費者若任
    其於惡性循環之債務窘境中自生自滅，將衍生嚴重之社會問
    題，致難以維持安定之社會經濟秩序，故有予之分別情形依
    更生或清算之程序清理其債務之必要，藉以妥適調整其與各
    相關債權人等間之權利義務關係，以謀求消費者經濟生活之
    更生機會，從而健全社會經濟發展；惟私法上之債之關係，
    係以當事人間信賴關係為基礎，為社會經濟組織之重要支柱
    ，故當事人於以法律行為追求自己之利益之際，亦應顧及對
    方之利益，並考量債權債務在社會上之作用，本於誠實及信
    用之原則，行使其債權及履行其債務，故債務人之消費者欲
    以上開條例為其所負義務之調整者，自應本於誠信原則，僅
    在其不能清償債務或有不能清償之虞而使其陷於經濟上之困
    境時始得准許之，以避免其藉此善意之立法而惡意圖謀減免
    債務，致使社會陷於道德之危險，並因此使信用緊縮而造成
    社會經濟之動盪。
三、聲請人主張其於前業向最大債權金融機構荷商荷蘭銀行請求
    前置協商，惟協商不成立等情，有聲請人提出之前置協商不
    成立通知書可稽（卷第16頁），則依前揭條文之規定及說明
    ，其自應有不能清償債務或有不能清償之虞，且此情形業使
    其陷於經濟上之困境時，法院始須准之進行更生或清算。
四、聲請人主張依其所得於扣除必要生活費用及扶養費後，已不
    能清償債務而為聲請，並提出債權人清冊、財產及收入狀況
    說明書、戶籍謄本、各類所得資料清單、扣繳憑單申報書、
    高雄市營業人銷售額與稅額申報書、財產歸屬資料清單、財
    團法人金融聯合徵信中心當事人查詢個人資料回覆書等件為
    證，惟查：
  (一)聲請人申請前置協商不成立之原因為「債務人無法負擔任何
    還款條件」，即不接受銀行提供180 期0%月付額6,007 元之
    方案，惟聲請人聲請前置協商自行提出之每月清償方案為
    4,000-6,000 元，債權銀行所提分期償還方案與聲請人自行
    申請攤還之方案金額幾近相同等事實，均有上開前置協商不
    成立通知書及荷商荷蘭銀行98年5 月13日 (98) 荷銀債清字
    第740 號函及附件可稽，聲請人既自行提出協商分期方案，
    應係經過自行評估其清償能力而定，則債權銀行同意之方案
    每月攤還金額既與之幾近相同，聲請人仍不願同意，已難認
    其有聲請協商清理債務之誠信。
  (二)又聲請人固陳稱每月需負擔其女2 人扶養費共24,000元，惟
    聲請人之女均已成年 (均為74年出生)， 聲請人復自陳2 女
    均申請就學貸款 (卷第59頁)， 且其中1 女96年間已有薪資
    所得，亦有其所得資料清單為參，況聲請人之女依所提之就
    學貸款資料所示，應在98年6 月間畢業，應認聲請人之2 女
    均已有謀生能力、至聲請人雖以其配偶亦需受其扶養，然查
    聲請人之配偶為43年出生並未達法定退休年齡，聲請人又未
    釋明其配偶有何無法維持生活能力之事實存在，聲請人亦未
    提出支付扶養費用之證明；聲請人主張每月負擔配偶、及女
    2 人之扶養費用之詞尚難採信。
  (三)聲請人雖主張受不景氣影嚮，所經營之金屋數位印刷有限公
    司，每月所得僅20,000元，惟聲請人與其配偶、子女均在該
    公司有投資，聲請人為500,000 元、其配偶為300,000 元，
    2 女則各為100,000 元，均有財產歸屬資料清單可參，聲請
    人96、97年並各在該公司申報薪資所得228,000 元、
    216,000 元，亦有其各類所得資料清單為憑，是聲請人僅薪
    資所得即每月可得19,000元，如加入其投資所得計算，其每
    月平均所得是否僅20,000元顯有疑義；況縱以20,000元計算
    ，於扣除98年高雄市最低生活標準費用11,309元後，聲請人
    仍有8,691 元可供清償債務，亦難認其已有不能償債務或有
    不能清償之虞之情事；至聲請雖另主張支付租金，惟上開最
    低生活支出已將租金等必要項目列計在內，而聲請人既積欠
    債務未還，其生活程度自應予以限縮，不得再主張另有租金
    支出始為合理。
  (四)聲請人縱依其自陳之每月薪資所得扣除每月必要生活費用後
    ，仍有8,691 元，尚能履行最大債權銀行提供之協商條件即
    180 期0%月付額6,007 元之協商方案，而前置協商程序因聲
    請人無法負擔任何還款條件之還款方案，致協商不成立，已
    如上述，聲請人竟於請求協商時不接受顯足以負擔之還款方
    案，足見聲請人一心係欲循債務清理之程序以圖脫免債務之
    責任而無任何清償之誠意甚明。
五、綜上所述，聲請人於聲請前既無不能償債務或有不能清償之
    虞之情事，依上開說明及規定，其聲請之更生已有要件不備
    且欠缺保護必要及違誠信說明之義務，自應駁回其更生之聲
    請，爰裁定如主文。
六、依消費者債務清理條例第8 條、第15條，民事訴訟法第78條
    ，裁定如主文。
中    華    民    國    98    年    7     月    31    日
                  民事第四庭    法  官  林玉心
以上正本證明與原本無異。
如對本裁定抗告，須於裁定送達後10日內向本院提出抗告狀。
中    華    民    國    98    年    7     月    31    日
                                書記官  林國龍
附表：
┌──┬────────────┬────────┬────────────┐
│編號│債權人                  │金額（新臺幣）  │  種        類          │
├──┼────────────┼────────┼────────────┤
│一  │荷商荷蘭銀行            │ 476,636元      │信用卡、信貸            │
├──┼────────────┼────────┼────────────┤
│二  │中國信託銀行            │ 315,491元      │信用卡、信貸            │
├──┼────────────┼────────┼────────────┤
│三  │聯邦銀行                │ 187,435元      │信用卡、信貸            │
├──┴────────────┴────────┴────────────┤
│                          合計   979,562元                                │
│                                                                          │
└─────────────────────────────────────┘


司法院資訊處製作；財團法人民間司法改革基金會備份。
